【裁判字號】    97,消債更,92
【裁判日期】    971126
【裁判案由】    聲請更生程序
【裁判全文】
臺灣嘉義地方法院民事裁定            97年度消債更字第92號
聲  請  人  甲○○
代  理  人  曾錦源律師
            乙○○
上列當事人因消費者債務清理事件聲請更生及保全處分，本院裁
定如下：
  主  文
更生及保全處分之聲請均駁回。
聲請費用由聲請人負擔。
  理  由
一按聲請更生或清算不合程式或不備其他要件者，法院應以裁定
  駁回之，但其情形可以補正者，法院應定期間先命補正，消費
  者債務清理條例第8條定有明文。又債務人與金融機構協商成
  立者，不得聲請更生或清算。但因不可歸責於己之事由，致履
  行顯有重大困難者，不在此限；本條例施行前，債務人依金融
  主管機關協調成立之中華民國銀行公會會員辦理消費金融案件
  無擔保債務協商機制與金融機構成立之協商，準用前項之規定
  ，消費者債務清理條例第151條第5項、第6項亦定有明文。
二本件債務人主張其有不能清償債務情事，前雖曾依金融主管機
  關協調成立之中華民國銀行公會會員辦理消費金融案件無擔保
  債務協商機制與最大債權銀行於民國95年7月間成立協商，每
  月應償還15,048元，然尚有合作金庫商業銀行股份有限公司（
  下稱合庫銀行）、台東中小企業銀行未參與協商，聲請人每月
  尚需支付13,000元、9,000元，合計37,048元，聲請人每月薪
  資55,000元，扣除繳款金額後，僅餘18,000元，實難供養共同
  生活者7人之必要開銷，不得已毀諾，經債權銀行於96年2、3
  月間聲請執行薪資，無法維持生活，且其無擔保或無優先權之
  債務總額未逾1,200萬元，復未經法院裁定開始清算程序或宣
  告破產，爰向本院聲請更生等語。
三本院之判斷：
(一)經查，聲請人於95年6月12日，依中華民國銀行公會會員辦理
  消費金融案件無擔保債務協商機制與金融機構成立協商，約定
  每月償還15,048元，聲請人自96年1月起未依約定繳款等情，
  有香港商香港上海匯豐銀行股份有限公司（下稱匯豐銀行）97
  年9月19日陳報狀附協議書1紙在卷可稽，應堪認定。
(二)聲請人95年度所得等計850,809元、96年度所得等計881,894元
  （均已扣稅），有稅務電子閘門財產所得調件明細表2份在卷
  可稽，是95年度平均每月所得70,900元、96年每月所得73,491
  元。
(三)聲請人主張其聲請前2年每月必要支出包括：長男蔡舜宇、次
  男蔡承翰教育費每月3,566元（每年42,800元）、交通油費1,0
  00元、電費1,000元、水費800元、電話費600元、受扶養人蔡
  陳素娥僱人照護生活之費用6,000元、需付合庫銀行13,000元
  、需付臺東中小企銀9,000元、扶養尊親屬蔡清雄、蔡李愛珠
  、蔡陳素娥各3,000元共9,000元、扶養聲請人、配偶、子女蔡
  舜宇、蔡承翰各6,000元等情。然參酌消費者債務清理條例之
  立法目的，乃在使陷於經濟上困境之消費者，得藉由更生或清
  算程序，清理債務，以妥適調整其與債權人之權利義務關係，
  並非幫助債務人保持其舊有之生活水平，故債務人果有不能清
  償債務或有不能清償之虞等情事，其生活程度自應受相當之限
  制，否則對債權人即屬不公，合先敘明。經查：
1.聲請人有子蔡舜宇，係88年5月生；子蔡承翰，係90年7月生，
  有戶籍謄本1份在卷可稽。又聲請人主張其長子蔡舜宇就讀國
  小，每學期學費1,400元，次子蔡承翰就讀幼稚園，每學期學
  費8,000元，月費2,000元，尚屬合理。是蔡舜宇、蔡承翰教育
  費平均每月約3,566元。惟聲請人之配偶薛玉霞係59年11月22
  日生，有戶籍謄本可證，正值壯年，非無工作能力，且薛玉霞
  95年、96年均有薪資所得，有稅務電子閘門財產所得調件明細
  表2份可憑，益見其非無工作能力，且其94年、96年分別有100
  萬元、35萬元轉存定期存款，有嘉義縣阿里山鄉農會97年9月3
  日函暨檢附明細表在卷可稽，足見其非無資力，自應共同負擔
  上開扶養子女所需費用。是聲請人此部分支出以1,783元為必
  要。
2.聲請人主張交通油費每月1,000元係其自嘉義縣新港鄉住處至
  嘉縣新港鄉中洋工業區上下班之油資，未據提出證據佐證，審
  酌路途遠近，認以500元適當。
3.聲請人主張電費1,000元、水費800元、電話費600元，係包括
  聲請人、薛玉霞、蔡舜宇、蔡承翰、聲請人之父蔡清雄、之母
  蔡李愛珠、之祖母蔡陳素娥之費用（見本院97年8月29日調查
  筆錄）。然扣除蔡清雄、蔡李愛珠、蔡陳素娥所需費用（此詳
  後4.、5.所述），上列金額尚屬過高，應以電費700元、水費
  500元、電話費500元為適當，且薛玉霞應共同負擔生活費用，
  是聲請人此部分必要支出為850元。
4.聲請人主張支付受扶養人蔡陳素娥僱人照護生活之費用6,000
  元及扶養費3,000元、電費、水費、電話費等。然蔡陳素娥係
  聲請人之祖母，蔡陳素娥共有子女6人，為聲請人所自陳（見
  聲請人97年8月18日陳報狀），依民法第1115條規定之扶養義
  務人順序，尚無由聲請人負擔其扶養費用之必要，且本院通知
  聲請人補正蔡陳素娥其餘子女之戶籍謄本，亦未據聲請人補正
  提出，於聲請人本人負有債務情形，尚難遽認需由聲請人支付
  蔡陳素娥所需照護費、扶養費、電費、水費、電話費之必要。
5.聲請人主張支付蔡清雄、蔡李愛珠之扶養費及電費、水費、電
  話費。然蔡清雄名下有房屋2筆、土地3筆、田賦1筆、汽車1部
  ，價值計1,944,152元，有稅務電子閘門財產所得調件明細表2
  份在卷可稽，非全無資力以維持生活，所需扶養費應以5,000
  元為必要。又蔡李愛珠所需扶養費以聲請人所主張之9,000元
  計算，另蔡清雄、蔡李愛珠除聲請人外，另有2子女蔡尚霖、
  蔡艮媚，分別係59年1月、60年11月生，有聲請人提出戶籍謄
  本1份可參，自應共同負擔扶養費，是聲請人負擔3分之1，以
  上合計聲請人必要負擔為4,666元（計算式：5,000÷3＋9,000
  ÷3＝4,666）。又扶養費本即包括最低生活標準所需之膳食、
  水、電等維持生活所需費用，聲請人併列扶養費與水電等費用
  為必要費用，顯有重複，尚屬無據，附此指明。
6.聲請人與子蔡舜宇、蔡承翰所需生活費除上列交通油費、電費
  、水費、電話費、學費以外，經核一般膳食、醫療、生活耗費
  品等支出，每人每月以5,500元計算，尚屬合理。另薛玉霞應
  共同負擔蔡舜宇、蔡承翰之費用，是聲請人每月必要負擔為11
  ,000元（計算式：5,500＋5,500×2÷2＝11,000）。又薛玉霞
  非無工作能力及資力，於聲請人負債情形下，尚無由聲請人支
  付薛玉霞費用之必要。
7.聲請人主張合庫銀行、臺東中小企銀未參與上開協商，聲請人
  每月需另支付合庫銀行13,000元、臺東中小企銀9,000元等情
  ，業據其提出合庫放款帳務資料查詢單1份、歷史交易清單1份
  為證，核與合庫銀行97年8月18日函暨檢附之交易明細大致相
  符，且聲請人對臺東中小企銀（嗣經荷商荷蘭銀行股份有概括
  承受）所負債務不符前揭協商債務範圍而未參與協商，亦有荷
  商荷蘭銀行股份有限公司臺北分公司97年8月25日函在卷可稽
  ，是聲請人此部分主張，尚屬有據。
8.綜上，聲請人每月必要支出合計40,799元（計算式：1,783＋5
  00＋850＋4,666＋11,000＋13,000＋9,000＝40,799）。
(四)聲請人95年度平均每月所得70,900元、96年每月所得73,491元
  ，已如前述，扣除上開必要支出40,799元，尚餘30,101元、32
  ,692元，顯然足以清償每月應繳協商金額15,048元，難認履行
  前揭協商之清償方案有重大困難。
(五)再者，債務人為償還債務，必須經歷履行期間較不寬裕之經濟
  生活，乃債務人於負擔債務時即得預見，是依誠實及信用之原
  則，債務人於有履行可能性時，本應誠實勤勉履行債務，要難
  與金融機構成立協商後，又得恣意毀諾，率爾聲請依更生程序
  清理其債務。此外，聲請人並未提出證據釋明有不可歸責於己
  之事由，及致履行協商內容顯有重大困難，其聲請更生，顯與
  前開規定不符，自難准許，應予駁回。又聲請人以聲請更生為
  由，具狀聲請保全處分，茲因本院業已裁定駁回更生之聲請，
  該保全處分之聲請自無必要，應併予駁回。
(六)末者，聲請人既有履債能力，縱有履債不便，亦得經由銀行公
  會針對95年協商已毀諾之債務人所提供「個別協商一致性方案
  」及「95年債務協商變更還款條件方案」等協商程序，以求適
  當履債，併此敘明。
中    華    民    國    97    年    11    月    26    日
                  民事第二庭    法  官  蘇雅慧
上為正本係照原本作成
如不服本裁定，應於裁定送達後10日內，以書狀向本院提出抗告
，並繳納抗告費新臺幣1,000元
中    華    民    國    97    年    11    月    26    日
                                書記官  劉昀匊


司法院資訊處製作；財團法人民間司法改革基金會備份。
